臺灣桃園地方法院刑事判決
111年度易字第432號
公  訴  人  臺灣桃園地方檢察署檢察官
被      告  羅弘峻


選任辯護人  張晶瑩律師 (法律扶助)          
上列被告因偽造文書案件，經檢察官提起公訴（111年度偵字第4
437號），本院判決如下：
    主  文
羅弘峻犯行使偽造特種文書罪，處有期徒刑貳月，如易科罰金，
以新臺幣壹仟元折算壹日。
未扣案偽造之志願服務證壹張沒收之。
    事  實
羅弘峻於民國110年1月27日至6月30日止，曾任衛生福利部中央
健康保險署北區業務組（下稱北區業務組）安心即時上工計畫進
用人員，於110年1月27日至110年7月15日間某時許，以不詳方式
取得應由北區業務組顧客服務科保管之空白衛生福利部中央健康
保險署志願服務證（下稱本案服務證）後，竟基於行使偽造特種
文書之犯意，先將自己之半身照片及姓名黏貼、填載於本案服務
證之上，用以表彰其確為北區業務組之志工，後於110年7月15日
晚間7時52分許，羅弘峻進入桃園市○○區○○○路0段000號北區業務
組A棟大樓內裝水，並持偽造之本案服務證向該大樓後門警衛林
瑞展行使，足生損害北區業務組對於志願服務證管理及對於持證
者門禁管理之正確性。
    理  由
一、程序事項
  ㈠本院以下所引用被告以外之人於審判外之陳述，檢察官、被
    告及辯護人於本院準備程序及審判期日中，均同意有證據能
    力或未對於其證據能力聲明異議，而視為同意該等證據具有
    證據能力，且本院審酌各該證據資料製作時之情況，亦無違
    法不當或證明力明顯過低之瑕疵，以之作為證據應屬適當，
    依刑事訴訟法第159 條之5 規定，認該等證據均具證據能力
    。
　㈡本判決所引用之非供述證據部分，與本案均有關聯性，亦無
    證據證明係實施刑事訴訟程序之公務員以不法方式所取得，
    依刑事訴訟法第158 條之4 之反面解釋，當有證據能力，本
    院復於審理時，提示並告以要旨，使檢察官、被告及辯護人
    充分表示意見，自得為證據使用。
二、認定事實之依據及證據
    訊據被告固坦承其有於110年7月15日晚間7時52分許，進入
    桃園市○○區○○○路0段000號之北區業務組A棟大樓內裝水，並
    持本案服務證向警衛林瑞展行使，然矢口否認有何行使偽造
    特種文書之犯行，辯稱：我並沒有偽造本案服務證，本案服
    務證是該機關員工陳淑芬因為110年2月間我要至1樓支援給
    我的云云。經查：
  ㈠被告於上開時、地持本案服務證前往北區業務組裝水並出示
    供檢查之事實，除經被告自陳於卷外，另經證人林瑞展於偵
    查中證述明確（見他字卷第49頁至第51頁），且有本案服務
    證及監視器翻拍照片在卷可佐（見他字卷第13頁至第21頁）
    ，此部份事實先可認定。
  ㈡衛生福利部中央健康保險署北區業務組人員即證人陳淑芬於
    本院審理時證稱：案發時我於北區業務組擔任專員，110年2
    月時因為部桃疫情爆發，桃園市政府公告暫停65歲以上志工
    出勤，我們也配合上開政策，暫停志工提供服務，改由我們
    各科室派員支援一樓服務台的業務，而被告剛好是在110年1
    月底時來到我們科室，經徵詢他意願後，我們便將被告排入
    輪值名單中，而我們下去輪值時需穿著顧客服務科提供的背
    心，用來與一般民眾區別，而被告沒有正式員工的證件，我
    也不曾交付被告空白志願服務證，實際上志工都會造冊，要
    發給志願服務證是有一定的招募方式、發證資格與條件，志
    願服務證是由顧客服務科管理，志願服務證一定是由顧客服
    務科製作完成後交給志工，不會給空白的服務證，在本案以
    前我沒有看過志願服務證，因為這都有專人保管，而我是在
    承保二科工作，此並非我的業務等語（見本院易字卷第頁至
    第頁）。上開證述，就被告於110年2月至一樓支援部分，有
    衛生福利部中央健康保險署北區業務組111年6月10日函文及
    其附件在卷可佐（見本院易字卷第頁至第頁），就衛生福利
    部中央健康保險署北區業務組並未發給被告本案服務證部分
    ，另有衛生福利部中央健康保險署北區業務組110年12月2日
    函文在卷可稽（見他字卷第125頁至第129頁）。又陳淑芬與
    被告平生並無恩怨，要無誣陷被告入罪之動機，且其證詞亦
    有上開書證可為核實，且依上開證述可知，該服務證之發放
    乃由顧客服務科辦理，陳淑芬為承保二科之專員，無權亦無
    能力提供被告此服務證，亦符常情。是上開證詞內容應為可
    信，而綜合上開證據，被告所行使之本案服務證，並非由陳
    淑芬提供，而係被告於無製作權限之狀況下，以不詳方式偽
    造而後行使之等情，應可認定。
　㈢被告雖以前詞置辯，然陳淑芬到庭已明確否認有交付此服務
    證之事實，況且依陳淑芬證述可知，衛生福利部中央健康保
    險署北區業務組於上班時間並無門禁，除二樓可由後側門自
    由進出外，一樓更是對外開放之狀態，且到一樓支援時乃是
    利用穿著背心以利民眾區別，並不一定需要配戴識別證件，
    由上可知，陳淑芬並具有交付本案服務證給被告之動機或必
    要性，而陳淑芬本無發給被告此服務證之權限，且志願服務
    證之發給需經一定行政程序方可取得，陳淑芬又豈能輕易取
    得受管制之空白志願服務證而提供給被告，此外陳淑芬與被
    告素不相識而被告當時到職未及一月，更要無甘冒違背行政
    流程之風險，私自提供被告空白服務證之必要，是被告上開
    所辯顯與客觀事證未符，要無可採。另辯護人為被告辯稱：
    依該機關之調查報告可知，北區業務組之空白志願服務證均
    有上鎖控管，且無志工遺失服務證之情勢，且當時因疫情於
    一樓並無志工輪值，被告不可能取得樣本進行偽造等語，實
    則被告係以何方式取得志願服務證樣本，又以何等方式進行
    偽造，此部分事實要無證據可參，然被告並無製作本案服務
    證之權限而為本案偽造後行使之犯行，業經本院參酌證據，
    認定如上。
　㈣綜上所述，本案事證明確，被告犯行洵堪認定，應予依法論
    科。　
三、論罪科刑
  ㈠按刑法上所謂偽造文書，以無制作權之人制作他人名義之文
    書為要件；而變造文書，係指無權制作者，就他人所制作之
    真正文書，加以改造而變更其內容者而言(最高法院95年度
    台非字第14號刑事判決意旨參照)。次按刑法第212條對於護
    照、旅券、免許證、特許證及關於品行、能力、服務或其他
    相類等所謂「特種文書」之偽造、變造行為設有處罰規定。
    蓋因此類「特種文書」原為私文書或公文書之一種，然或為
    國家機關對人民自由權利之行使附加一定條件，用以免除一
    定程序、手續或義務而允許人民取得特定權利或資格之文書
    ；或針對特定之人，以其符合國家所定條件，而特准其行使
    國家權利或取得特定資格之證書；或文書內容涉及某人之品
    行、能力、服務或其他資歷、或某物之品質、數量等性質之
    說明、證明或介紹書等。因偽造、變造此種文書，多屬圖一
    時便利或為求職謀生，而出此下策，祇有在特定的生活環境
    下始具有意義，不具普遍或擴延的性質，其偽造、變造結果
    對於公共信用影響較輕，其情可憫，故立法者特設專條科以
    較刑法第210條或第211條為輕之刑。其與公文書最大的區別
    在於一個體制較為健全文明的國家社會，國家或公務員往往
    具有較強的保證功能，一般社會大眾信賴國家有健全的各種
    法律規定、登記規則與文書制度，因此公文書相對於特種文
    書而言，通常具有較高的公信力，且均涉及法律上重要權利
    之取得、變更或消滅等影響社會福祉或公共利益重大事項，
    自難謂為刑法第212條所稱之特種文書。故是否為「特種文
    書」除須具有與品行、能力、服務或其他相類的特徵外，並
    應依個案中之行為人偽造文書的目的及情節輕重綜合判斷（
    最高法院109年度台上字第3149號刑事判決意旨參照）。查
    本案服務證乃是用以表彰經受訓合格確為北區業務組之志工
    身分，涉及對於特定人服務、能力之說明，依上開見解，應
    屬特種文書無訛。
  ㈡核被告羅弘峻所為，係犯刑法第216條、第212條之行使偽造
    特種文書罪。被告偽造特種文書之低度行為，復為行使偽造
    特種文書之高度行為所吸收，不另論罪。
  ㈢爰審酌被告所為，足以生損害於機關之正確性，且參酌被告
    於本案之動機、目的、偽造本案服務證之手段，否認犯行之
    犯後態度，兼衡其前科素行，暨其之智識程度、家庭經濟狀
    況等一切情狀，量處如主文所示之刑，並諭知易科罰金之折
    算標準。
四、沒收 
    未扣案偽造之本案服務證一張，雖係被告所有且係供被告犯
    罪所用之物，雖未扣案，仍應依刑法第38條第2項前段規定
    ，宣告沒收之。
據上論斷，依刑事訴訟法第299條第1項，刑法第216條、第212條
、第41條第1項前段、第38條第2項前段，刑法施行法第1條之1第
1項，判決如主文。
本案經檢察官李韋誠提起公訴，檢察官朱秀晴到庭執行職務。
中　　華　　民　　國　　111 　年　　8 　　月　　9 　　日
                  刑事第三庭  法　官　林莆晉
以上正本證明與原本無異。
如不服本判決應於收受判決後20日內向本院提出上訴書狀，並應
敘述具體理由。其未敘述上訴理由者，應於上訴期間屆滿後20日
內向本院補提理由書（均須按他造當事人之人數附繕本）「切勿
逕送上級法院」。 
　　　　　　　　　　　　　　　書記官　王震惟
中　　華　　民　　國　　111 　年　　8 　　月　　10　　日
附錄本案論罪科刑法條
中華民國刑法第212條
偽造、變造護照、旅券、免許證、特許證及關於品行、能力、服
務或其他相類之證書、介紹書，足以生損害於公眾或他人者，處
1年以下有期徒刑、拘役或9千元以下罰金。
中華民國刑法第216條
（行使偽造變造或登載不實之文書罪）
行使第210條至第215條之文書者，依偽造、變造文書或登載不實
事項或使登載不實事項之規定處斷。